【裁判字號】    99,聲判,30
【裁判日期】    990906
【裁判案由】    聲請交付審判
【裁判全文】
臺灣板橋地方法院刑事裁定              99年度聲判字第30號
聲  請  人  沅浩生活科技有限公司
代  表  人  乙○○
代  理  人  黃照峰律師
被      告  甲○○
            丙○○
上列聲請人因被告侵占等案件，不服臺灣高等法院檢察署99年度
上聲議字第2022號駁回再議之處分（原不起訴處分案號：臺灣板
橋地方法院檢察署98年度偵字第28824 號），聲請交付審判，本
院裁定如下：
    主  文
聲請駁回。
    理  由
一、本件聲請意旨略以：被告甲○○原係告訴人沅浩生活科技股
    份有限公司（下稱沅浩公司，址設臺北縣中和巿中和路59號
    5 樓）之董事長、被告丙○○原係沅浩公司之總經理，均負
    責綜理沅浩公司事務，為從事業務之人。民國98年7 月間，
    沅浩公司因業務需要，以沅浩公司所有位於臺北縣中和巿中
    和路59號5 樓之房、地設定第二順位抵押權，並由被告2 人
    擔任連帶保證人，向新光商業銀行忠孝簡易型分行貸款新臺
    幣（下同）300 萬元，經該銀行核准後，於同年8 月31日如
    數撥放貸款至沅浩公司所有之上開銀行帳號0000000000000
    號帳戶內，詎被告甲○○、丙○○竟共同意圖為自己不法之
    所有及利益，未經沅浩公司之同意，擅自將該貸款轉匯沅浩
    公司名義之聯邦商業銀行仁愛分行帳號000000000000號帳戶
    ，復將上開貸款轉匯至被告2人聯名之聯邦商業銀行北投分
    行帳號000000000000號帳戶內，並據為己有，致使沅浩公司
    無法如期支付客戶貨款，而影響沅浩公司之債信。詎臺灣板
    橋地方法院檢察署檢察官及臺灣高等法院檢察署檢察官偵查
    時，竟疏未斟酌、說明及理由有矛盾之處：由被告甲○○及
    丙○○之證詞可知，其等早已知悉且同意張明華為沅浩公司
    之實際負責人，沅浩公司之運作由張明華負責，其等即屬人
    頭，其等所謂貸款核撥後，始覺遭利用充當人頭，背負鉅額
    公司融資借貸保證債務，顯前後矛盾。再者，被告丙○○、
    甲○○既承認張明華為公司實際負責人，為何有不起訴處分
    書中所謂被告丙○○、甲○○與張明華協議並寫業務企畫書
    且公司要加開一業務部門之情，偵查中並未使張明華就被告
    丙○○、甲○○之供述及業務企畫書部分進行答辯，顯有調
    查不週之嫌。此外，縱使沅浩公司確實有業務需要及增加公
    司營收，而沅浩公司所貸之資金，屬於沅浩公司的資產，何
    須專款專用，縱使要用於所謂通路業務上，又何須將資金放
    置作為人頭之被告丙○○及甲○○的私人帳戶內，何況證人
    李毓然在沅浩公司擔任之職務為何，何以能證明被告丙○○
    及甲○○所辯等情，因認被告丙○○及甲○○涉有刑法第33
    6條第2項業務侵占及第342條第1項背信等罪，檢察官竟未詳
    查，遽為不起訴處分及駁回再議處分，乃請求准以交付審判
    ，以維護聲請人權益云云。
二、按告訴人不服上級法院檢察署檢察長或檢察總長認再議為無
    理由而駁回之處分者，得於接受處分書後10日內委任律師提
    出理由狀，向該管第一審法院聲請交付審判。法院認交付審
    判之聲請不合法或無理由者，應駁回之。刑事訴訟法第258
    條之1 第1 項、第258 條之3 第2 項前段，分別定有明文。
    次按刑事訴訟法第258 條之1 規定告訴人得向法院聲請交付
    審判，係新增對於「檢察官不起訴或緩起訴裁量權」制衡之
    一種外部監督機制，法院僅就檢察官所為不起訴或緩起訴之
    處分是否正確加以審查，以防止檢察機關濫權，依此立法精
    神，同法第258 條之3 第3 項規定法院審查聲請交付審判案
    件時「得為必要之調查」，其調查證據之範圍，自應以偵查
    中曾顯現之證據為限；而同法第260 條對於不起訴處分已確
    定或緩起訴處分期滿未經撤銷者得再行起訴之規定，其立法
    理由說明該條所謂不起訴處分已確定者，包括「聲請法院交
    付審判復經駁回者」之情形在內，是前述「得為必要之調查
    」，其調查證據範圍，更應以偵查中曾顯現之證據為限，不
    得就告訴人新提出之證據再為調查，亦不得蒐集偵查卷以外
    之證據，否則，將與刑事訴訟法第260 條之再行起訴規定，
    混淆不清，亦將使法院兼任檢察官而有回復「糾問制度」之
    虞；且法院裁定交付審判，即如同檢察官提起公訴使案件進
    入審判程序，是法院裁定交付審判之前提，必須偵查卷內所
    存證據已符合刑事訴訟法第251 條第1 項規定「足認被告有
    犯罪嫌疑」檢察官應提起公訴之情形，亦即該案件已經跨越
    起訴門檻，否則，縱或法院對於檢察官所認定之基礎事實有
    不同判斷，但如該案件仍須另行蒐證偵查始能判斷應否交付
    審判者，因交付審判審查制度並無如同再議救濟制度得為發
    回原檢察官續行偵查之設計，法院仍應依同法第258 條之3
    第2 項前段規定，以聲請無理由裁定駁回，合先敘明。
三、本件聲請人沅浩公司以被告丙○○及甲○○涉犯侵占及背信
    罪，向臺灣板橋地方法院檢察署檢察官提出告訴，經該署檢
    察官於98年12月14日以98年度偵字第18814 號為不起訴處分
    後，茲聲請人不服，聲請再議亦經臺灣高等法院檢察署檢察
    長於99年3 月25日以99年度上聲議字第2022號處分書認聲請
    人再議為無理由而駁回再議，並於99年3 月31日合法送達該
    處分書予聲請人等情，業經本院依職權調取前揭偵查卷證核
    閱無誤，並有臺灣高等法院檢察署送達證書一紙附卷可稽，
    其於99年4 月9 日委任黃照峰律師聲請本件交付審判案件，
    核與前開聲請程序之相關規定相合。
四、又按事實之認定應憑證據，如未能發現相當證據，或證據不
    足以證明，自不能以推測或擬制之方法，為裁判基礎（最高
    法院40年臺上字第86號判例參照）。又認定不利於被告之事
    實，需依積極證據，茍積極證據不足為不利於被告事實之認
    定時，即應為有利於被告之認定，更不必有何有利之證據。
    另告訴人之告訴，本以使被告受刑事訴追為目的，故其陳述
    是否與事實相符，自應調查其他證據，以資審認，苟其所為
    攻擊之詞，尚有瑕疵，則在此瑕疵未予究明以前，即不能遽
    採為斷罪之基礎（最高法院69年臺上字第1531號判例參照）
    。次按刑法上之侵占罪，須持有人變易其原來之持有意思而
    為不法所有之意思，始能成立，如僅將持有物延不交還或有
    其他原因致一時未能交還，既缺乏主觀要件，即難遽以該罪
    相繩（最高法院68年臺上字第3146號、53年臺上字第2429號
    ）。再按刑法第342 條之背信罪，以有取得不法利益或損害
    本人利益之意圖為必要，若無此意圖，即屬缺乏意思要件，
    縱有違背任務之行為，並致生損害於本人之財產或其他利益
    ，亦難律以本條之罪（最高法院30年上字第1210號）。
五、告訴人沅浩公司指訴被告丙○○及甲○○有為上開侵占及背
    信之犯行，係以(1)張明華與被告丙○○及甲○○之委任契約
    書影本各1 紙、(2)沅浩公司變更登記事項卡影本1 份、(3)土
    地及建物之登記謄本影本、(4)沅浩公司之新光銀行忠孝分行
    之帳號0000000000000 號帳戶、沅浩公司名義之聯邦商業銀
    行仁愛分行帳號000000000000號帳戶及被告2 人聯名之聯邦
    商業銀行北投分行帳號000000000000號帳戶等為其主要論據
    。訊據被告丙○○及甲○○固不否認將貸款轉入伊等聯名帳
    戶之情，然否認有何侵占及背信之犯行，均辯稱：沅浩公司
    財務長張明華以合作為由，邀伊等2 人共同參與沅浩公司公
    司之經營，因張明華信用問題無法擔任公司負責人，所以由
    甲○○任該公司董事長，丙○○則任該公司總經理，張明華
    是該公司實際負責人，於98年7 月間，沅浩公司因資金短缺
    ，再加上公司希望開一個業務部門，所以就跟財務長張明華
    協調，經張明華同意後，以沅浩公司名義，由伊等2 人擔任
    連帶保證人，向新光商業銀行忠孝簡易型分行貸款300 萬元
    ，當初與張明華協議並寫業務部企劃書，表明成立該部門開
    辦費80萬元，經營8 個月，1 個月20萬元支出，所以共240
    萬元。貸款下來後，伊等2 人都沒有使用該筆金錢，98年9
    月4 日張明華竟夥同陳科助、葉家清及數名不詳年籍人士共
    同挾持甲○○，逼迫甲○○將300 萬元貸款交給他支用，伊
    等2 人深感受騙，驚覺遭利用充當人頭，背負巨額公司融資
    借貸保證債務，為求停損自保，決定退出公司不再合作，同
    時避免債務越積越高，98年9 月7 日即將上開貸款300 萬元
    ，匯還給新光商業銀行等語。本院依職權調閱相關卷內資料
    後，經查：
  (一)有關被告丙○○及甲○○分別擔任沅浩公司之董事、董事長
    ，又沅浩公司向新光商業銀行忠孝簡易型分行貸款300 萬元
    ，經該銀行核准後，於同年8 月31日如數撥款貸款至告訴人
    公司所有之上開銀行帳號0000000000000 號帳戶內，嗣該貸
    款轉匯沅浩公司名義之聯邦商業銀行仁愛分行帳號00000000
    0000號帳戶，復再轉匯至被告2 人所有之聯邦商業銀行北投
    分行帳號000000000000號帳戶內之事實，此有沅浩公司變更
    登記事項卡影本1 份、土地及建物之登記謄本影本、前述3
    家銀行帳戶之存摺、開戶及交易明細資料影本在卷可稽，可
    堪認定。
  (二)惟被告丙○○及甲○○以前詞置辯，是有關被告2 人主觀上
    是否有不法所有之意圖，厥為本案之關鍵而有予究明之必要
    。經查：
  1.徵之被告甲○○於偵查中供述：沅浩公司曾向新光銀行忠孝
    分行貸款3 百萬元，當時係為了開業務部門才會貸款而以公
    司名義且由丙○○擔任連帶保證人向銀行借款，又伊等都沒
    有使用該筆金錢並已經還給新光銀行等語明確（見98年度偵
    字第28824 號偵查卷宗第15頁），復佐以被告丙○○於偵查
    中陳稱：這筆錢係由伊擔任連帶保證人，且於貸款前，有開
    會並明確約定由伊管理帳戶，錢撥下來時，伊等將款項轉到
    聯邦銀行的共有帳戶時，都有告知張明華及會計李佳盈，此
    外貸款開會時，有李喜然及李毓然在場見證，因這筆錢伊擔
    任連帶保證人，如果錢又被張明華拿去，財務又不清楚，伊
    與甲○○都要負責任之情（見同上偵查卷宗第16頁），另參
    以該筆貸款於98年9 月2 日入帳後，被告2 人即於同年月7
    日將該款項本金及利息，共計3,004,274 元匯還新光商業銀
    行，此有該行收回利息憑證影本1 紙在卷可稽（見同上偵查
    卷宗第45頁），則由被告丙○○及甲○○將該筆款項加上利
    息返還銀行之舉以觀，倘若其等主觀上有不法所有之意圖，
    其等豈須將款項匯入聯名帳戶內，且事後將該筆貸款加計利
    息返還新光商業銀行，顯見被告丙○○及甲○○主觀上應無
    為自己不法所有之意圖。
  2.復稽證人李毓然於偵查中具結證述：於98年9 月14日中午12
    時許，張明華要伊下午去公司，並表示銀行董事長要來拜訪
    ，伊約於下午1 時30分許抵達，之後就跟甲○○坐在辦公室
    裡面泡茶，約30分鐘後，張明華跟看起來很像兄弟之一堆人
    （約15、16人，其中有陳科助）走進來，張明華就指著甲○
    ○說：「甲○○就是這個人」，之後裡面有1 個人就對甲○
    ○表示公司欠伊錢，甲○○卻把錢拿走，張明華叫伊來評評
    理，之後伊表示事情不是這樣，錢也不是甲○○借的，之後
    就有人一直罵甲○○，因伊為甲○○講話，有人就要伊離開
    辦公室，又伊有看過同意書，因為張明華有信用瑕疵，所以
    就找甲○○創業，張明華是沅浩公司的實際負責人，丙○○
    及甲○○只是跑業務的，另公司之所以向新光銀行借款係為
    了拓展業務及管銷，這款項是要專款專用等語歷歷（見同上
    偵查卷宗第50至51頁），並有業務規劃書等資料在卷可稽（
    見同上偵查卷宗第24頁），綜觀上開情詞，足認該筆款項係
    供沅浩公司業務需要且為增加沅浩公司營收、開拓建立新的
    通路業務，屬專款專用之情，是沅浩公司指稱上開貸款係為
    供支付沅浩公司客戶貨款之用，是否屬實，已有疑義。
  3.另觀以證人陳科助於偵查中供述：甲○○是公司董事長，伊
    係董事長特助，又伊與甲○○於98年9 月14日下午2 點15分
    左右有發生拉扯，發生拉扯之後，在公司門口，伊、葉家清
    及甲○○一起搭上計程車要去領款，又葉家清會到係因財務
    長張明華要伊趕快過去，不然會來不及，所以伊就請葉家清
    陪同過去等語（見同上偵查卷宗第56頁），核與證人葉家清
    於偵查中陳稱：伊與陳科助係朋友關係，當天陳科助打電話
    給伊詢問有沒有空過去聊天，伊就到他們公司去，他們公司
    有很多人在討論事情，過沒多久，陳科助跟甲○○走到門口
    ，並跟伊表示要去銀行領錢、轉帳，叫伊一起去，伊就跟陳
    科助、甲○○一起去之情（見同上偵查卷宗第56背面至57頁
    ），則由證人陳科助、葉家清之證詞，互核證人李毓然上開
    證詞，可見於98年9 月4 日下午2 時許，張明華夥同陳科助
    、葉家清及數名不詳年籍人士，在被告甲○○辦公室內，限
    制被告甲○○之行動自由，事後張明華唆使陳科助、葉家清
    要求被告甲○○共同乘坐計程車，至聯邦商業銀行北投分行
    提領上開款項之事實應堪認定，是張明華當時既未依約定將
    貸款用於新的通路業務上，亦未向被告丙○○及甲○○說明
    究係積欠何客戶貨款，並提出相關單據以實其說，而遽以上
    開方式脅迫被告丙○○及甲○○提出上開300 萬元之借款，
    被告丙○○及甲○○因懼上開貸款遭張明華領用後，作為非
    公司業務之用，而使其等需背負上開貸款債務，因而拒絕領
    取供張明華支用，其等主觀上顯無為自己不法之利益，及損
    害告訴人公司之意圖，亦難遽以背信罪責相繩。
  4.至聲請意旨指摘證人李毓然為何人，何以該人之證詞可以為
    證云云，惟觀之其所提出之同意書上記載：「見證人：李毓
    然」一節（見98年度他字第6035號偵查卷宗第9 頁），可見
    證人李毓然對於相關事情有一定程度之瞭解，併此敘明。
  (四)至有關告訴人得向法院聲請交付審判，此係一種外部監督機
    制，法院僅得就檢察官所為不起訴或緩起訴之處分是否正確
    加以審查，以防止檢察機關濫權，而法院就聲請交付審判所
    為調查證據之範圍，更應以偵查中曾顯現之證據為限，如該
    案件仍須另行蒐證偵查始能判斷應否交付審判者，法院仍應
    以聲請無理由裁定駁回，已於前述。本件聲請人聲請張國明
    就相關細節作證並表示意見，揆諸上開說明，本院自不得另
    行蒐證進而判斷。
六、綜上所述，原偵查、再議機關依偵查所得證據，認定本案尚
    難率以侵占及背信罪相繩，乃認被告丙○○、甲○○犯罪嫌
    疑不足，而先後為不起訴處分及再議駁回處分，核無不合。
    聲請人猶執前詞，指摘不起訴及駁回再議等處分為不當，聲
    請交付審判，非有理由，應予駁回。
據上論結，應依刑事訴訟法第258 條之3 第2 項前段，裁定如主
文。
中    華    民    國    99    年    9     月    6     日
                刑事第三庭審判長法  官  樊季康
                                法  官  陳伯厚
                                法  官  連雅婷
以上正本證明與原本無異。
本件不得抗告。
                                書記官  郭晉良
中    華    民    國    99    年    9     月    6    日

司法院資訊處製作；財團法人民間司法改革基金會備份。
